臺灣嘉義地方法院刑事判決
109年度易字第738號
公  訴  人  臺灣嘉義地方檢察署檢察官
被      告  吳啓輔




                    現於法務部○○○○○○○○○○○執                      行中   
            陳建志



上列被告因違反毒品危害防制條例案件，經檢察官提起公訴（10
9年度偵字第1953、2710號），本院判決如下：
    主  文
陳建志持有第一級毒品，處有期徒刑參月，如易科罰金，以新臺
幣壹仟元折算壹日。扣案含第一級毒品海洛因成分之粉末參包（
含包裝袋參只，驗前淨重合計零點捌貳公克，驗餘淨重合計零點
柒玖公克），均沒收銷燬之。扣案之吸食器壹組、注射針筒伍支
，均沒收。
吳啓輔無罪。
    犯罪事實
一、陳建志明知海洛因屬毒品危害防制條例第2條第2項第1款所
    規定之第一級毒品，屬違禁物，依法不得持有，竟自民國
    108年4月間某日持有第一級毒品海洛因3包（驗前淨重合計0
    .82公克，驗餘淨重合計0.79公克）後，將之放置在車牌號
    碼000-0000號自小客車內而持有之。嗣經警於108年11月23
    日上午7時40分，持本院核發之搜索票至嘉義市西區國華街
    與長安街口，欲對停放在該處之上開車輛執行搜索之際，適
    吳啓輔攜帶該車鑰匙前來取車，員警遂上前表明身分及出示
    搜索票，並徵得吳啓輔同意後，當場在車內查獲並扣得前揭
    海洛因3包、吸食器1組、注射針筒5支、電子磅秤1台、殘渣
    袋11包、夾鏈袋18包、上開車輛鑰匙1把及手機（無SIM卡）
    1支，而查悉上情。
二、案經嘉義市政府警察局第二分局報告臺灣嘉義地方檢察署及
    該署檢察官自動簽分後偵查起訴。
    理  由
壹、程序方面：
一、按被告以外之人於審判外之言詞或書面陳述，除法律有規定
    者外，不得作為證據，刑事訴訟法第159條第1項定有明文；
    另按被告以外之人於審判外之陳述，雖不符前4條之規定，
    而經當事人於審判程序同意作為證據，法院審酌該言詞陳述
    或書面陳述作成時之情況，認為適當者，亦得為證據；當事
    人、代理人或辯護人於法院調查證據時，知有第159條第1項
    不得為證據之情形，而未於言詞辯論終結前聲明異議者，視
    為有前項之同意，同法第159條之5規定甚明。本案所據以認
    定被告陳建志犯罪事實之證據，其中屬傳聞證據部分，因檢
    察官及被告陳建志於本院言詞辯論終結前，均未對證據能力
    聲明異議，本院審認該等傳聞證據作成之情況並無不當之情
    形，依刑事訴訟法第159條之5規定，該等傳聞證據應均具有
    證據能力。
二、其餘後開本案所引卷證所涵括之非供述證據部分，經本院依
    法踐行調查證據程序，檢察官及被告均不爭執各該證據之證
    據能力（見本院卷第219頁），且亦查無依法應排除其證據
    能力之情形，是後述所引用非供述證據亦均有證據能力。
貳、認定犯罪事實所憑證據及理由：
一、訊據被告陳建志坦承自108年4月間某日起至同年11月23日上
    午7時40分為警查獲時止，有將扣案之第一級毒品海洛因3包
    放置在車牌號碼000-0000號自小客車內而持有之犯行（見本
    院卷第204、220、224頁），核與證人李宣勳、吳啓輔所述
    情節大致相符（見第0000000000號警卷第8、9頁、第1368號
    偵卷第14、15頁、本院卷第207至209頁），而扣案之白色粉
    末經送法務部調查局檢驗結果，檢驗出含有第一級毒品海洛
    因等情，此有該局濫用藥物實驗室109年1月10日調科壹字第
    10923000350號鑑定書1份附卷可按（見第1953號偵卷第63頁
    ）。此外，復有扣案之海洛因3包、吸食器1組、注射針筒5
    支可稽，被告陳建志持有海洛因毒品3包之犯行，應堪認定
    。本件事證明確，應依法論科。
參、論罪科刑：
一、新舊法比較：行為後法律有變更者，適用行為時之法律。但
    行為後之法律有利於行為人者，適用最有利於行為人之法律
    ，刑法第2條第1項定有明文。查，本案被告陳建志行為後，
    109年1月15日修正公布之毒品危害防制條例第11條第1項規
    定，已於同年7月15日生效施行，而修正前毒品危害防制條
    例第11條第1項原規定：「持有第一級毒品者，處3年以下有
    期徒刑、拘役或新臺幣5萬元以下罰金」，修正後毒品危害
    防制條例第11條第1項則規定：「持有第一級毒品者，處3年
    以下有期徒刑、拘役或新臺幣30萬元以下罰金」。是比較新
    舊法之結果，修正後毒品危害防制條例第11條第1項規定雖
    未更動持有第一級毒品罪之構成要件及得科處之法定刑種，
    然已將罰金刑提高，應以修正前毒品危害防制條例第11條第
    1項規定對被告較為有利。依刑法第2條第1項前段規定，自
    應適用被告行為時即修正前毒品危害防制條例第11條第1項
    之規定處斷。
二、核被告陳建志所為，係犯修正前毒品危害防制條例第11條第
    1項之持有第一級毒品罪。起訴書就被告所涉條文未記載為
    修正前之毒品危害防制條例第11條第1項之持有第一級毒品
    罪，容有誤會，併此敘明。
三、爰審酌被告陳建志明知毒品對人體身心健康與社會秩序危害
    甚鉅，竟仍無視禁令而非法持有第一級毒品，應予處罰，且
    被告於檢察官訊問時及本院準備程序中，原均辯稱上開扣案
    毒品並不是伊所持有云云，欲將罪責推諉於同案被告吳啓輔
    ，故本院為釐清毒品為何人所持有而傳訊證人即承辦該案之
    警員李宣勳到庭具結作證，其造成無謂司法資源之耗費，犯
    後態度尚難謂佳；惟考量被告持有之毒品數量尚微，暨審酌
    其犯罪之動機、手段、造成之危害，及被告於本院自述入監
    前經營飲料店、月收入約新臺幣3至4萬元，已離婚，有2子
    女、入監前與母親及子女同住、國中畢業之智識程度等（見
    本院卷第225頁）一切情狀，量處如主文所示之刑，並諭知
    易科罰金之折算標準。
四、沒收部分：
(一)扣案之毒品3包（含包裝袋3只，驗前淨重合計0.82公克，驗
    餘淨重合計0.79公克），經鑑驗後檢出第一級毒品海洛因已
    如前述，不問屬於犯罪行為人與否，應依毒品危害防制條例
    第18條第1項前段之規定沒收銷燬之。又盛裝上開毒品之包
    裝袋，以現今所採行之鑑驗方式，包裝袋仍會殘留微量毒品
    ，而無法將之完全析離，是上揭包裝袋因沾附毒品無法完全
    析離，自應整體視為毒品，依毒品危害防制條例第18條第1
    項前段規定，併予宣告沒收銷燬之。至已鑑驗耗損之毒品，
    既已因鑑驗用罄而滅失，自無庸再予宣告沒收銷燬之。
(二)另扣案之之吸食器1組、注射針筒5支，均為被告所有，且預
    備供其施用毒品之用，為預備供犯罪所用之工具，爰依刑法
    第38條第2項予以宣告沒收。
(三)至其他扣案之夾鏈袋、電子磅秤、手機殘渣袋等物，因與本
    案無關，爰不另為沒收之諭知，併此敘明。
肆、被告吳啓輔無罪之理由：　　
一、公訴意旨略以：被告吳啓輔明知海洛因係毒品危害防制條例
    第2條第1項第1款所列管之第一級毒品，依法不得持有，竟
    基於與被告陳建志共同持有第一級毒品之犯意聯絡，於108
    年11月23日上午7時40分前某日，在不詳地點，向真實姓名
    年籍不詳之成年人，取得海洛因3包後，放置在陳建志所有
    車牌號碼000-0000號自小客貨車內而持有之。嗣經警於同日
    上午7時40分，持本院核發之搜索票至嘉義市西區國華街與
    長安街口，欲對停放在該處之上開車輛執行搜索之際，適被
    告吳啓輔攜帶該車鑰匙前來取車，員警遂上前表明身分及出
    示搜索票，並徵得被告吳啓輔同意後，當場在車內查獲並扣
    得海洛因3包（淨重0.82公克）、吸食器1組、注射針筒5支
    、電子磅秤1台、殘渣袋11包、夾鏈袋18包、上開車輛鑰匙1
    把及手機（無SIM卡）1支等物，而查悉上情。因認被告吳啓
    輔涉有（修正前）毒品危害防制條例第11條第1項持有第一
    級毒品罪嫌。
二、按犯罪事實應依證據認定之，無證據不得認定犯罪事實；不
    能證明被告犯罪者，應諭知無罪之判決，刑事訴訟法第154
    條第2項、第301條第1項分別定有明文。次按刑事訴訟法第1
    61條第1項規定：檢察官就被告犯罪事實，應負舉證責任，
    並指出證明之方法。因此，檢察官對於起訴之犯罪事實，應
    負提出證據及說服之實質舉證責任。倘其所提出之證據，不
    足為被告有罪之積極證明，或其指出證明之方法，無從說服
    法院以形成被告有罪之心證，基於無罪推定之原則，自應為
    被告無罪判決之諭知（最高法院92年台上字第128號判例參
    照）。另按事實之認定，應憑證據，如未能發現相當證據，
    或證據不足以證明，自不能以推測或擬制之方法，以為裁判
    基礎；又認定犯罪事實，所憑之證據，雖不以直接證據為限
    ，間接證據亦包括在內，然無論直接或間接證據，其為訴訟
    上之證明，須於通常一般之人均不致於有所懷疑，而得確信
    其為真實之程度者，始得據之為有罪之認定，倘其證明尚未
    達到此一程度，而有合理性懷疑之存在時，即無從為有罪之
    認定。
三、本件公訴人認被告吳啓輔涉犯（修正前）毒品危害防制第11
    條第1項持有第一級毒品罪嫌，無非以被告吳啓輔欲前往被
    告陳建志車輛停放之處，將車開走，經現場埋伏之警員查獲
    車內有扣案之海洛因3包，而認為被告吳啓輔亦涉有持有第
    一級毒品為論據。訊據被告吳啓輔堅決否認其持有第一級毒
    品犯行，辯稱：海洛因毒品不是我的，是陳建志的，我不知
    道車內有海洛因毒品，是陳建志叫我去開他的車子，並非我
    要跟陳建志借車子，而且我當時就有施用毒品的案件，如果
    是我的，我就直接說是我持有的，就可以被施用毒品吸收，
    也不用一直否認持有毒品等語。經查：
(一)據承辦警員李宣勳於本院審理時證稱：那天我們在執行埋伏
    時，其實我們有看到被告陳建志他要來牽這部車，陳建志因
    為看到警方，他當下趕快走，我們有追趕，但沒有追趕上陳
    建志，過了約20分鐘，我們一樣在那個地方埋伏，發現被告
    吳啓輔來牽車。因為我們認為那部車裡面有毒品，所以當下
    吳啓輔來牽車的時候，我們就上前執行，吳啓輔有跟我們講
    是陳建志叫他去牽車的，我們在車上查扣扣案物之前，吳啓
    輔尚未進入車內，是吳啓輔開車門時就被我們查獲了，整個
    搜索過程吳啓輔並未坦承說扣案的毒品是他的等語（見本院
    卷第207、209至211頁）。由上述證人李宣勳之證詞可知，
    原本係被告陳建志至搜索地點牽車，嗣因看到警方，被告陳
    建志即迅速離開，約20分鐘後，始由被告吳啓輔前去牽車，
    而尚未進入車內，即為埋伏之警員查獲。
(二)又查本案係警員接獲情知，被告陳建志涉有毒品犯行，而向
    本院聲請搜索票，搜索被告陳建志之處所及其所使用之車牌
    號碼000-0000號自小客車，而前揭聲請書均未提到被告吳啓
    輔之犯行，此有本院108年度聲搜字第1073號卷及所附之搜
    索票聲請書、嘉義市政府警察局第二分局長竹派出所偵查報
    告書等附卷可稽（見本院卷第117至121頁），故本案警員自
    始即鎖定被告陳建志而非吳啓輔甚明。　　
(三)證人即同案被告陳建志於本院審理時證述，被告吳啓輔在跟
    伊借車過程中，伊不清楚被告吳啓輔是否知悉車內有海洛因
    ，且也不知道被告吳啓輔是否有自己拿去施用等語（見本院
    卷第215、217頁），故被告吳啓輔是否有向被告陳建志借用
    前揭車輛，顯然與被告吳啓輔所述不同，縱使被告吳啓輔有
    向被告陳建志借用車輛，但被告吳啓輔是否知悉車內有海洛
    因或有無施用被告陳建志車內之海洛因，均無法證實，依罪
    疑有利被告之原則，應從被告吳啓輔有利之情形為認定。
(四)又查被告吳啓輔於本案查獲當日警員有對其採尿，而其尿液
    檢驗結果，亦經認定有於採尿前1日即108年11月22日在其嘉
    義市○○街○街0號其居所施用第一級海洛因，而經本院以109
    年度訴字第124號判決判處有期徒刑7月，經被告吳啓輔上訴
    後，經臺灣高等法院臺南分院以109年度上訴字第620號判決
    上訴駁回而確定，是被告吳啓輔若持有本案扣案之海洛因，
    依其抗辯，其坦承即可，因持有施用剩餘之海洛因，其持有
    之低度行為，為施用之高度行為吸收，持有不另論罪，故被
    告吳啓輔自本案查獲後即堅決否認犯行，顯見其應無持有扣
    案之海洛因甚明。
(五)綜上所述：本案並無積極證據足以證明被告吳啓輔持有扣案
    之海洛因，而公訴人所舉事證，無從使本院形成對被告吳啓
    輔為有罪之確信，核屬不能證明該被告犯罪，自應為無罪之
    諭知。　　　　
據上論斷，應依刑事訴訟法第299條第1項前段、第301條第1項（
本件採判決精簡原則，僅引述程序法條），判決如主文。
本案經檢察官江炳勳提起公訴，檢察官陳昱奉到庭執行職務。
中　　華　　民　　國　　110 　年　　4 　　月　　28　　日
                  刑事第四庭  法　官　陳仁智
以上正本證明與原本無異。
如不服本判決應於收受判決後20日內向本院提出上訴書狀，並應
敘述具體理由；其未敘述上訴理由者，應於上訴期間屆滿後20日
內向本院補提理由書（均須按他造當事人之人數附繕本）「切勿
逕送上級法院」。
中　　華　　民　　國　　110 　年　　4 　　月　　28　　日
                              書記官　江芳耀
附錄本案論罪科刑法條全文：
修正前毒品危害防制條例第11條第1項
持有第一級毒品者，處三年以下有期徒刑、拘役或新臺幣五萬元
以下罰金。